【裁判字號】    99,上易,1768
【裁判日期】    990924
【裁判案由】    侵占
【裁判全文】
臺灣高等法院刑事判決                99年度上易字第1768號
上  訴  人  臺灣臺北地方法院檢察署檢察官
被      告  甲○○
選任辯護人  李金澤律師
上列上訴人因被告侵占案件，不服臺灣臺北地方法院98年度易字
第2148號，中華民國99 年6月24日第一審判決（起訴案號：臺灣
臺北地方法院檢察署97年度偵字第7930號），提起上訴，本院判
決如下：
    主  文
上訴駁回。
    理  由
一、公訴意旨略以：被告甲○○於民國96年8 月間，透過友人陳
    國帥介紹，知悉台貿科技股份有限公司（設於臺北縣汐止市
    ○○○路19巷4 號1 樓，下稱台貿公司）需7 吋LCD 面板一
    批用於出售予設新企業股份有限公司（下稱設新公司），而
    因被告友人曾郁敦可代為至韓國訂貨，便由曾郁敦擔任董事
    ，登記負責人為張世昌（其所涉詐欺罪嫌，業經檢察官為不
    起訴處分確定）之龍奎企業股份有限公司（設於臺北市中山
    區○○○路○ 段262 號3 樓，下稱龍奎公司）與台貿公司約
    定，由台貿公司向龍奎公司購買7 吋LCD 面板3 萬片，然因
    當時7 吋LCD 面板缺貨，皆須以現金向韓國廠商購買，且台
    貿公司與龍奎公司為第一次交易，尚無互信，便同意由被告
    擔任保證人，將購買上開7 吋LCD 面板所需之價金，交由被
    告保管。台貿公司復於附表所示之時間，分別以匯款及現金
    之方式，交付被告共39萬美元，作為購買上開7 吋LCD 面板
    之用。詎被告竟意圖為自己不法之所有，除將116,000 美元
    交付曾郁敦購買7 吋LCD 面板外，將剩餘之274,000 美元提
    領一空，予以侵占入己。嗣因龍奎公司所提供之7 吋LCD 面
    板不符台貿公司與設新公司之需求，欲向被告追討上開款項
    ，被告無法償還，因認被告涉犯刑法第335 條第1 項之侵占
    罪嫌。
二、證據能力：被告及辯護人對後引證據之證據能力，均不爭執
    （本院卷第19頁背面），且觀其製作取得之情形，亦無違法
    或不當之情狀，依刑事訴訟法第159條之5規定，均有證據能
    力，合先敘明。
三、按犯罪事實應依證據認定之，無證據不得認定犯罪事實；又
    不能證明被告犯罪者，法院應諭知無罪之判決，刑事訴訟法
    第154條第2項、第301條第1項分別定有明文。次按認定不利
    於被告之事實，須依積極證據，茍積極證據不足為不利於被
    告事實之認定時，即應為有利於被告之認定，更不必任何有
    利之證據；而刑事訴訟法上所謂認定犯罪事實之積極證據，
    係指適合於被告犯罪事實認定之積極證據而言，雖不以直接
    證據為限，間接證據亦包括在內，然而無論直接或間接證據
    ，其為訴訟上之證明，須於通常一般之人均不致有所懷疑，
    而得確信其為真實之程度者，始得據為有罪之認定，倘其證
    明尚未達到此一程度，而有合理之懷疑存在而無從使事實審
    法院得有罪之確信時，即應由法院為諭知被告無罪之判決。
    次按刑法上之侵占罪，以意圖為自己或第三人不法之所有，
    而擅自處分自己持有之他人所有物，即變更持有之意為不法
    所有之意，為其構成要件。若以自己或他人名義向人借貸，
    不能如數清償，自係民事上違背履行契約問題，與侵占罪之
    要件不合，最高法院41年台非字第57號著有判例可參。
四、公訴人認被告涉犯刑法第335條第1項之侵占罪嫌，主要係以
    被告供述、證人余敏川、曾郁敦、梁傳文、蕭富千、莊大為
    證述、承諾書影本、華南商業銀行匯款水單、華南商業銀行
    樟樹灣分行97年11月19日函文暨內附存款明細、98年6月9日
    函文暨內附存款明細、臺灣銀行營業部98年5 月25日函文暨
    內附存款明細等為據證。訊據被告堅決否認有公訴人所指之
    侵占犯行，辯稱：是實際出售面板予台貿公司的實際買賣當
    事人，買賣責任都是由伊負責。系爭39萬美元，是買賣價金
    ，並非受託保管。當時雙方因為考量伊是律師，無法開立發
    票，所以才由龍奎公司和台貿公司簽約，因台貿公司不相信
    龍奎公司，遂由伊擔任買賣契約連帶保證人，全部買賣契約
    的履行，都是伊在處理。39萬美元，除給中間人利潤外，約
    將27萬到30萬給曾郁敦和梁傳文去韓國購買面版，及相關費
    用。因台貿公司認為面板有瑕疵而不願收貨，才產生糾紛，
    伊並沒有侵占或詐欺之意等語。經查：
（一）有關被告甲○○於民國96年8月間，知悉台貿公司需7吋LC
      D面板一 批。而被告友人曾郁敦可代訂韓國貨，遂以龍奎
      公司名義與台貿公司簽約，約定由台貿公司向龍奎公司購
      買7吋LCD面板3 萬片，須以現金向韓國廠商購買，由被告
      擔任保證人。台貿公司復於附表所示之時間，分別以匯款
      及現金之方式，交付被告共39萬美元，作為購買上開7 吋
      LCD 面板之用等情，為被告所不爭執，核與告訴人指訴相
      符，並有承諾書影本、華南商業銀行匯款水單、華南商業
      銀行樟樹灣分行97年11月19日函文暨內附存款明細、98年
      6月9 日函文暨內附存款明細、臺灣銀行營業部98年5月25
      日函文暨內附存款明細等在卷可參，此部分事實，堪予認
      定。
（二）被告辯稱：收受款項，為買賣價金，並非保管款乙節，經
      查：觀諸台貿公司之刑事告訴狀所載：係認被告介紹龍奎
      公司與台貿公司進行本件面板交易，台貿公司已依約交付
      39萬美元予被告收受，龍奎公司卻沒有任何出貨動作，因
      認被告以假買賣為餌，誘騙台貿公司交付39萬美元，而認
      被告涉犯詐欺罪嫌等語（他字卷第1-2 頁），顯然台貿公
      司顯係主張遭到被告詐欺而交付39萬美元，並非將該39萬
      美元交由被告保管。雖上開告訴狀亦指稱：若真有本件面
      板買賣契約，則被告侵吞該等貨款，亦屬侵占罪嫌云云。
      惟與之前所指遭到詐欺乙節，已有矛盾，何況，又亦未說
      明台貿公司為何將該金錢交由被告保管？再者，證人即台
      貿公司負責人余敏川於偵訊證稱：被告說龍奎公司有貨，
      但伊和龍奎公司的人接觸，被告要求買賣用現金給付，所
      以錢是匯到他個人戶頭，伊支付給被告的錢，都是和設新
      公司談好等語（偵卷第26-27 頁），足見台貿公司負責人
      余敏川亦認係支付金錢予被告，而非將該等金錢交由被告
      保管。是被告所辯，尚非無據，非不可採。
（三）被告辯稱：伊實為負責本件面板買賣契約之人，並需就該
      買賣契約負民事連帶責任，且台貿公司所交付之39萬美元
      ，係屬買賣價金性質，該等金錢已非台貿公司之物乙節，
      證人即龍奎公司董事曾郁敦證稱：本件面板買賣契約的訂
      單是被告去接的，由伊去韓國買面板，伊在整個過程中，
      沒有和實際買受面板的人接觸，都是被告拿錢給伊去買面
      板，伊在龍奎公司有掛名擔任董事，被告本來是想說要向
      伊購買面板，但是金額太大，所以伊和龍奎公司不敢接，
      所以伊負責找面板，由被告給伊部分利潤等語（原審卷第
      168-175頁），且承諾書附卷可稽（他字卷第6頁）。是被
      告所辯，即非無據。至於證人即龍奎公司監察人梁傳文雖
      證稱：被告只是本件面板交易的公證人，不用負責盈虧，
      只有收取公證費用，但是伊忘記曾郁敦是如何和被告說的
      。我分到二萬多美金紅利，是曾郁敦給我的。與台貿公司
      還沒簽約。他們認為貨有瑕疵，但蕭富千沒有表示要怎麼
      處理。我遺失欲購買面板之金錢後，即不再參予等語（原
      審卷第122-129頁），似指被告僅係公證人而已，然已與
      證人曾郁敦證詞相左，何況，就如何支付公證費用予被告
      ？亦含糊其詞，且其嗣後又未參予，並稱：我不知實際交
      易情形等語（偵卷第27頁），則其顯未參予全部事項，能
      否知悉全貌，即非無疑，所述不能遽信，尚難採為不利被
      告之證據。
（四）被告辯稱：收取台貿公司所交付之39萬美元後，確交付約
      30萬美元予證人梁傳文前往韓國購買面板乙節，業據證人
      梁傳文證稱：伊有收到被告交付之美金約30萬元，第一次
      大概是由被告的助理陳彥倫在復興南路曾郁敦辦公室附近
      的咖啡廳以現金交付約76,000美元，在場的人還有曾郁敦
      ；第二次是在被告的辦公室以現金交付約76,000美元，當
      時是蕭富千送錢過來，被告就把錢拿給伊；第三次是16萬
      美元，是由陳彥倫親自送到韓國，當時曾郁敦也在場等語
      （原審卷第121-130 頁），證人曾郁敦証稱：有依被告指
      示前往韓國購買面板運至香港及臺灣共計約13,000片等語
      （偵卷第27-29頁、原審卷第170-172頁），核與證人即設
      新公司指派人員蕭富千證稱：伊是代表設新公司的宋老闆
      購買面板，後來被告表示他那裡有面板，所以才又認識梁
      傳文及曾郁敦，最後是由設新公司和台貿公司簽約，由台
      貿公司和龍奎公司簽約，後來在韓國買的面板有送到香港
      及臺灣，但是宋老闆認為那些面板都有瑕疵，所以都沒有
      收貨等語（原審卷第130-135 頁），證人設新公司負責人
      陳蕙蓉証稱：有一批貨送到香港我朋友幫我驗貨，都是瑕
      疵品等語（偵卷第90-91 頁），是被告辯稱：確有買貨等
      語，即非無據。至於證人莊大為稱：我是台貿公司的人，
      之前由余敏川及蕭富千接觸。我是九月底，沒收到貨才介
      入，我們都沒看到或收到貨等語（偵卷第70頁），然與上
      開證據不符，尚難遽採。另被告就面板買賣民事糾紛與台
      貿公司達成和解，由被告返還貨款39萬美元等情，有和解
      書在卷可查（原審卷第218 頁），足見系爭款項，當屬買
      賣瑕疵之民事糾葛，尚難遽以刑責相繩。
四、綜上，公訴人所提證據，尚有合理懷疑空間，不能形成被告
    有罪之確切心証，且無何積極確切證據，足證被告有侵占之
    犯行，揆諸前揭說明，自應為無罪之諭知。
五、原審同此認定，諭知被告無罪，核無不合。檢察官上訴意旨
    略以：被告為執業律師，其業務項目並無買賣系爭物品，衡
    情自無擔任買賣當事人之可能，而律師業務包含公証，為雙
    方當事人保管款項，且證人梁傳文亦同此証述，顯見被告確
    係代保管款項，惟遲至原審方以分期付款方式返還，實不足
    解其罪責，請撤銷原判決，為有罪判決等語，固是一說，惟
    如前所述，證人梁傳文說詞，有諸多瑕疵，尚難採信。至於
    被告為執業律師，而從事買賣業務，乃有無違反律師法及倫
    理規定之問題，尚難因此即推論被告僅係擔保及保管款項，
    而非買賣當事人，此部份上訴意旨，尚有誤會。綜上，上訴
    意旨，未提新事証，猶對原證據為爭執，難認有理由，應予
    駁回。
據上論斷，應依刑事訴訟法第368條，判決如主文。
本案經檢察官劉文水到庭執行職務。
中    華    民    國    99    年    9     月    24    日
                  刑事第十八庭審判長法  官  吳鴻章
                                    法  官  汪梅芬
                                    法  官  周政達
以上正本證明與原本無異。
不得上訴。
                                    書記官  廖純瑜
中    華    民    國    99    年    9     月    24    日
【附表】
┌──┬────┬────┬─────────┬───────┐
│編號│日    期│付款方式│  帳 戶 明  細    │ 金額（美金） │
├──┼────┼────┼─────────┼───────┤
│ 1  │96.09.11│匯    款│華南商業銀行彰樹灣│112,500元     │
│    │        │        │分行              │              │
├──┼────┼────┼─────────┼───────┤
│ 2  │96.09   │現    金│無                │ 87,500元     │
├──┼────┼────┼─────────┼───────┤
│ 3  │96.10.01│匯    款│臺灣銀行營業部    │190,000元     │
└──┴────┴────┴─────────┴───────┘

司法院資訊處製作；財團法人民間司法改革基金會備份。
